臺灣高雄地方法院民事判決　　　　　　　 94年度小上字第7號
上　訴　人　丁○○
被　上訴人　遠東國際商業銀行股份有限公司
法定代理人　甲○○
訴訟代理人　丙○○
　　　　　　乙○○
當事人間請求清償信用卡消費款事件，上訴人對於民國94年1月5
日本院鳳山簡易庭93年度鳳小字第2077號第一審判決提起上訴，
本院於94年4 月15日言詞辯論終結，判決如下：
    主      文
原判決命上訴人給付部分及其假執行宣告與訴訟費用負擔之裁判
均廢棄。
上開廢棄部分被上訴人在第一審之訴駁回。
第一、二審訴訟費用新臺幣貳仟伍佰元由被上訴人負擔。
    事實及理由
壹、程序方面：
    按對於小額程序第一審裁判之上訴，應以該判決違背法令為
    理由，且上訴狀內應表明原判決所違背之法令及其具體內容
    ，民事訴訟法第436條之24第2項、第436條之25第1款分別定
    有明文。次按法院認定事實，不得違背經驗法則，亦不得背
    於證據法則，是以法院依調查證據結果所為之判斷，如與經
    驗法則、證據法則不符時，即屬於法有違。查上訴人抗辯(1)
    被上訴人執為請求依據之6 筆消費款簽單，或者拼字錯誤，
    或者字體、運筆與上訴人之慣習迥異，顯而易見並非上訴人
    所親簽，詎原審竟誤認相符，並進而責令上訴人須就未曾抗
    辯之卡片遭同事冒用乙節而為舉證後，始能免責，則原審之
    證據認定及舉證責任之分配，均有錯誤；(2)另原審採信若確
    有遭犯罪集團冒用之情事，消費金額必定逾越上訴人真卡信
    用額度此一並非必然之主張，茲為本件非屬冒用、上訴人應
    負各該消費款之清償責任等推斷，也與事實有所未合各等語
    ，茲為上訴理由。經核前揭上訴理由，係指原審判決違背證
    據法則與經驗法則，應認已表明其違背法令之事實及理由，
    依前開說明，其上訴自屬合法，合先敘明。
貳、實體方面：
一、被上訴人起訴主張：上訴人於民國90年1 月間向被上訴人申
    請信用卡，並經核給卡號為0000000000000000號之VISA信用
    卡1 張使用。依約定上訴人得於信用卡特約商店簽帳消費，
    但應按月於繳款截止日即每月16日前繳付帳款，逾期未繳者
    ，即按週年利率19.71%計付利息，並依前開利率10% 加計違
    約金。茲上訴人於90年6 月2、3日，分別以前開信用卡，親
    自或授權他人進行如附表所示6 筆消費，累計消費金額為新
    臺幣（下同）39,965元，均未按期繳納，則算至91年1 月止
    ，已另積欠有5,049元之利息及700元之違約金，總計45,696
    元，至遲應於91年2 月16日前償付，詎上訴人不僅迭催未繳
    ，反執附表所示6 筆消費款應係遭犯罪集團以同號偽卡冒用
    之託辭，希冀免除清償責任，惟縱上訴人此部分所述屬實，
    因上訴人迄至同年6 月11日間始辦理掛失停用手續，而未及
    於各該消費時點回溯24小時內向被上訴人為任何相關通知，
    則依兩造間關於信用卡遭冒用風險分配之約定，該等消費款
    項，也應由上訴人償付。為此，爰依兩造所締結之信用卡使
    用契約第14及15條、第6條第5項、第18條等相關規定，請求
    上訴人應給付45,696元，及其中39,965元之部分（原審判決
    主文誤載為39,947元），自91年2 月17日起至清償日止，按
    週年利率19.71%之利息，暨按前開利率10% 計算之違約金。
    原審判准被上訴人之全數請求，係屬正確，自應予以維持等
    語，而於本院聲明：(一)上訴駁回；(二)第二審訴訟費用由上訴
    人負擔。
二、上訴人則以：如附表所示之6 筆消費款，並非上訴人親為或
    授權他人所進行之消費，且上訴人之信用卡於各該款項消費
    時點也並未遺失，是以在接獲被上訴人交寄之帳單或相關通
    知前，本無從苛求上訴人為何掛失停用手續，足認前開總計
    而為39,965元之消費款，及所衍生之5,049元利息及700元違
    約金，實乃欠缺責令上訴人負擔之正當理由；另被上訴人將
    為其使用人之各該特約商店與自身，陸續且多次怠於審認持
    卡人身分，而縱任與上訴人無關之第三人，以顯不相符之簽
    名，輕易簽帳消費得逞所造致之損失，藉由單方預先擬定之
    定型化契約條款，全數轉嫁予對於遭冒用乙事幾無防範可能
    之上訴人，也顯失公平。原審對前揭各節均有所誤認，並進
    而為上訴人應清償消費款之判決，非上訴人所能甘服，爰依
    法提起本件上訴，並求為判決：如主文所示。
三、查上訴人曾於90年1 月間，向被上訴人領用卡號為00000000
    00000000號之信用卡；及如附表所示、合計而為39,965元之
    6 筆消費，乃係卡號同為0000000000000000號之信用卡所刷
    用者，是以被上訴人將之列屬上訴人應償付金額，惟上訴人
    不為繳納，致算至91年1 月止，依約另衍生有5,049 元之利
    息及700 元之違約金，三者總計已達45,696元各節；有信用
    卡申請書、聯合信用卡中心交易明細表、歷史帳單彙總表等
    件附卷足稽，且為兩造所不爭執，自均堪信為真實。
四、被上訴人固另執如附表所示6 筆消費之簽帳單（下稱系爭簽
    帳單）簽名及消費地點俱與上訴人以往慣習相符，且爭議金
    額乃係多筆非鉅額交易，別於筆數少、金額大、直到逾越信
    用額度再棄置不用之遭冒用經驗法則等節，進而推論如附表
    所示之6 筆消費款，乃係上訴人親自或授權他人所進行之消
    費，惟查：
(一)上訴人所申用之卡片，於90年6 月11日間以「偽卡同號（係
    指有同號之偽卡）」為由，辦理停用乙節，有財團法人金融
    聯合徵信中心當事人綜合信用報告附卷足稽，且為兩造所不
    爭執，而堪信屬實，則此前上訴人尚未承認之數筆消費（含
    如附表所示6 筆消費），日後或生清償責任歸屬之爭執，本
    為被上訴人可得預見，被上訴人卻怠為保留各該簽帳單原本
    、調閱刷卡地點錄影畫面等相關證據之保全措施，且復未積
    極確認真正應負責任之人並對之進行請求（或求償）程序，
    而係拖延數年，殆至各該最足資辨明真正持卡消費人為誰之
    直接證據俱已不復存在後，方希冀藉由剩餘較不精確之間接
    事證與有利於己方之信用卡使用契約條款等，獲准本件請求
    ，已顯有可議，爰先指明。
(二)關於被上訴人主張系爭簽帳單上簽名與上訴人以往慣習，亦
    即以Melody進行簽帳消費，互核相符方面：
  1.偽卡犯罪集團，或與百貨公司、商行等收銀人員勾篡，以竊
    取消費者所持信用卡之內外碼資料等相關訊息，本曾數次見
    諸於報章媒體，被上訴人既係以信用卡業務為營利之專門金
    融企業，自不容對此諉為不知，抑或刻意隱匿。偽卡犯罪集
    團有其瞭解消費者所有卡片內、外資訊之管道既已如前述，
    則簽帳單上與真卡上二者簽名之字樣（指中、英文等用字正
    確，尚不及於字體、運筆等項）即使完全相同，本不足為各
    該款項乃係真正持卡人親自或授權他人消費之推論，乃至為
    顯明。
  2.姑不論位於系爭簽帳單上簽名欄內各個英文字母與彼此間之
    聯繫，均呈現筆順甚不流利之狀態（茲以第5 個字母d 為例
    ，包括上訴人在內之一般英文小寫書寫體筆劃順序，應多為
    由左至右，亦即先寫左半側之圓筆劃部分，再寫右側之豎筆
    劃部分，是以字母d 應係以圓筆劃部分與前一字母相連，而
    以豎筆劃部分與後一字母相連，惟系爭簽帳單上者所呈現之
    狀況，卻均恰好全然相反，係屬少見且極不自然書寫方式）
    ，而俱似未熟悉字母相關書寫方式及拼法之人，出於刻意所
    為者，而核與被上訴人另提出上訴人自承真正之簽名，在字
    體、運筆等各項特徵上，迥然相異，致本不足為各該簽名乃
    係上訴人所親簽，或其他不利於上訴人之認定；再參以系爭
    簽帳單上，復有將短短僅有6 個英文字母之M"e"l"o"dy誤拼
    為M"a"lody者，或有將之誤拼為Mel"a"dy等一望即可辨識之
    明顯差異各節，更足認各該簽名，並非出於上訴人之自為或
    指示、授意，另相關特約商店人員，有未善盡審核持卡人身
    分之責任、即貿然允准非真正持卡人刷卡消費之疏失，亦堪
    以認定。
(三)關於被上訴人主張之遭冒用經驗法則方面：
  1.按所謂經驗法則，係指由社會生活累積的經驗歸納所得之法
    則（最高法院91年度台上字第741 號判決意旨參照），質言
    之，若根據既往經驗，某特定事件與某特定表徵間，存在著
    高度之伴隨關係，則日後遇有一定事件發生時，即可預見某
    特定表徵亦會發生；反之，當有各該特定表徵浮現時，也可
    依據前揭經驗，推認某特定事件亦應存在。又經驗法則乃係
    客觀、可驗證之存在，而非僅為個人之主觀想像，也應嚴予
    辨明。
  2.被上訴人在未提出統計數據資料或其他事證，足資說明「遭
    冒用」與消費「筆數少」、「金額大」、「逾越信用額度」
    等間存有何必然性前，徒憑藉少數案例及主觀想像，自行創
    採信。
(四)綜上，被上訴人無由遽指二者之字跡、筆劃勾勒及筆觸均極
    相一致，另並空口創設與事實未必相吻之推論資為遭冒用經
    驗法則，僅徒以為爭議款項消費地點之高雄漢神百貨與高雄
    太平洋百貨2 處，上訴人先前均曾親往持卡消費乙節，恣為
    如附表所示6 筆消費款，均係上訴人親自或授權他人所為之
    推論，顯不足採。被上訴人既遲不能舉證證實兩造信用卡使
    用契約第14及15條、第6條第5項等規定之要件事實俱已存在
    ，則其依各該規定，請求上訴人清償信用卡消費款，即屬無
    理由。
五、被上訴人復又主張縱如附表所示之6 筆消費款確係遭冒用，
    因上訴人遲至事件發生近10日後之同年6 月11日間，始辦理
    掛失手續，是以依兩造信用卡使用契約第18條之規定，上訴
    人仍應就此部分款項負清償責任云云。經查：
(一)兩造信用卡使用契約第18條乃係規定：持卡人（即本件上訴
    人）自辦理掛失停用手續時起前24小時以後，被冒用之損失
    ，由銀行負擔（即本件被上訴人）；自辦理掛失停用手續時
    起前24小時以前被冒用之損失，銀行如無違反善良管理人之
    注意義務者，應由持卡人負擔等語（下稱系爭約款）。
(二)經核，系爭約款將持卡人辦理掛失停用手續前24小時前之所
    有損失，一律劃歸持卡人負擔，而未就真、同號偽卡之冒用
    情形再作區分，使得根本無從期待得及時為掛失手續之持卡
    人，幾必須承擔遭同號偽卡冒用所造致之全部損失，已明顯
    使持卡人負擔非其所能控制之高額風險，而難認有效，自不
    容被上訴人執此對上訴人而為主張。
(三)退步言，縱寬認前揭約定係屬有效，因以「持卡人辦理掛失
    停用手續」前24小時作為風險負擔劃分標準之主要意旨，乃
    在於使發卡銀行知悉卡片已有遭冒用之風險，惟發卡銀行亦
    可藉由異常交易與特約商店之回報等管道，知悉該風險之存
    在，非僅有持卡人辦理停用手續一途。經查，被上訴人在90
    年6月3日當天察覺到短短約1 個小時期間就進行有如附表編
    號2至6所示之共5 筆消費後，旋即生有疑慮，是以緊接在後
    之1筆5,500元之消費，被上訴人即不允過卡，並立即與特約
    商店進行聯繫，嗣經確認後發覺進行消費者並非上訴人本人
    乙節，既為被上訴人所自陳（94年4月15日言詞辯論筆錄頁2
    ），足認被上訴人至遲於斯時已明瞭卡片業遭冒用一事，則
    以此往前回溯24小時，此段內期間所發生如附表所示之6 筆
    消費款，依兩造約款意旨，本應由被上訴人負擔。
(四)末為被上訴人使用人之相關特約商店，在簽帳單上有拼字錯
    誤等明顯差異之情形下，貿然允准刷卡消費，顯然未善盡審
    核持卡人身分之責任而有疏失，業如前述，是以依兩造信用
    卡使用契約第18條後段規定之反面推論（解釋），如附表所
    示之6 筆消費款，也應由未盡善良管理人注意義務之被上訴
    人加以負責至明。
六、綜上所述，被上訴人依兩造信用卡使用契約第14及15條、第
    6條第5項、第18條等相關規定，向上訴人所為之請求，均尚
    嫌無理由。原審判命上訴人如數給付，並依職權宣告假執行
    ，容有未洽，上訴意旨指摘原判決不當，求予廢棄改判，洵
    屬有據，應由本院予以廢棄，並改判如主文第二項所示。
七、末小額訴訟之上訴程序，法院為訴訟費用之裁判時，應確定
    其費用額；民事訴訟法第436條之32第1項、第436條之19第1
    項已規定甚明。查本件第一、二審訴訟費用分別為1,000 元
    、1,500 元，合計為2,500 元，均應由被上訴人負擔。
八、據上論結，本件上訴為有理由，依民事訴訟法第436條之29
    第1款、436條之32第1、2項、436條之19第1項、第450條、
    第78條，判決如主文。
中　　華　　民　　國　　94　　年　　4 　　月　　29　　日
                      民事鳳山分庭
                          審判長法　官　王伯文
                                法　官　郭文通
                                法　官　莊珮吟
正本係照原本作成。
本判決不得上訴。
中　　華　　民　　國　　94　　年　　4 　　月　　29　　日
                                書記官　吳建德
┌─────────────────────────┐
│附表：                                            │
├──┬────────┬───────┬─────┤
│編號│消費時間        │消  費　地　點│ 消費金額 │
│    │                │              │ (新臺幣) │
├──┼────────┼───────┼─────┤
│ 1  │90年6月2日16:23 │高雄漢神百貨  │6840元    │
├──┼────────┼───────┼─────┤
│ 2  │90年6月3日      │高雄漢神百貨  │545元     │
├──┼────────┼───────┼─────┤
│ 3  │90年6月3日13:01 │高雄漢神百貨  │7650元    │
├──┼────────┼───────┼─────┤
│ 4  │90年6月3日13:13 │高雄漢神百貨  │7850元    │
├──┼────────┼───────┼─────┤
│ 5  │90年6月3日13:53 │高雄太平洋百貨│8700元    │
├──┼────────┼───────┼─────┤
│ 6  │90年6月3日14:03 │高雄太平洋百貨│8380元    │
└──┴────────┴───────┴─────┘
